【裁判字號】    95,婚,592
【裁判日期】    950712
【裁判案由】    婚姻無效等
【裁判全文】
臺灣板橋地方法院民事判決               95年度婚字第592號
原      告  甲○○
訴訟代理人  吳國輝律師
複代理人    沈明欣律師
被      告  乙○○
上列當事人間請求確認婚姻關係不成立事件，本院於中華民國95
年6 月28日言詞辯論終結，判決如下：
    主    文
確認原告與被告之婚姻關係不成立。
訴訟費用由被告負擔。
    事實及理由
一、原告主張：兩造於民國66、67年間為男女朋友關係，曾論及
    婚嫁，66年6 、7 月間適逢原告母喪，加以原告懷孕，故兩
    造從未依民法第982 條第1 項之規定，辦理公開之結婚儀式
    ，直至長女曾奎螢出生後，始於67年3 月8 日由被告自行向
    戶政事務所辦理結婚登記。兩造間因不具備民法第982 條第
    1 項之結婚形式要件，是兩造結婚自屬無效，然因兩造已為
    結婚之戶籍登記，故有確認兩造間婚姻無效之必要，為此提
    起本件訴訟。並聲明：請求確認兩造間之婚姻關係不存在。
二、被告方面：當時因原告的母親過世還沒有出殯，原告又懷孕
    ，大家沒有心情辦喜事，遂訂婚、結婚一起辦，被告至原告
    家下聘，不知道這是不是公開儀式。被告認為兩造只是簡單
    的結婚，不是沒有舉行結婚儀式。離婚可以，但是認為婚姻
    無效被告不同意。並聲明：請求駁回原告之訴。
三、本院當庭協議簡化整理兩造本件事實上及法律上之爭點如下
    ：
(一)確認原告請求權基礎，如卷附書狀及以前筆錄所特定之型態
    。
(二)就兩造請求權之原因事實所主張之證據方法如卷附物證及所
    聲明之人證。
四、原告主張兩造之婚姻未舉行公開儀式，不具備民法第982 條
    第1 項之要件之事實，已據原告提出戶籍謄本為證，並據證
    人即原告之兄陳清源證稱：「（問：兩造結婚有無辦理公開
    儀式？）當時我媽媽過世還沒有出殯，當時原告已有身孕了
    ，被告帶人到家裡來跟我爸爸講親事，我們家都沒有收聘金
    ，講好被告就回去了。兩造沒有辦理結婚典禮，沒有舉行公
    開儀式，也沒有請客，被告什麼時候去辦理結婚登記我們都
    不知道」，證人即原告之大姐鄭陳玉春證稱：「（問：兩造
    結婚有無辦理公開儀式？）當時我媽媽過世，還沒有出殯，
    原告已有身孕，被告帶人到家裡跟我爸爸講親事，被告也沒
    有錢，我們都沒有收聘金，他有送一些大餅，親事講好被告
    就回去了，當時也沒有迎娶原告，他們沒有舉行公開儀式，
    也沒有結婚典禮，也沒有結婚宴客」各等語，且被告亦自承
    當時並無布置結婚會場，無舉行結婚典禮，無結婚宴客等，
    足見兩造婚姻不具備公開儀式及二人以上證人之法定要件。
    按結婚應有公開儀式及二人以上之證人，此乃法定必備之要
    件，缺一不可，違反者，其結婚無效，所謂無效係指自始、
    當然、確定無效，並不因共同生活多年而得補正。被告辯稱
    其等只是簡單的結婚，並非未舉行公開儀式云云，尚非可採
    。是本院綜上事證，自堪信原告主張之事實為真正。
五、按結婚，應有公開儀式及二人以上之證人。民法第982 條第
    1 項定有明文。所謂結婚應有公開之儀式，係指結婚之當事
    人應行定式之禮儀，使不特定人得以共聞共見認識其為結婚
    者而言。結婚不具備民法第982 條第1 項之方式者，其結婚
    無效。民法第988 條第1 款亦定有明文。其次，我國民法雖
    無婚姻不成立之規定，但是，理論上，法律行為必須成立後
    ，才有是否無效之問題，民事訴訟法第568 條第1 項亦規定
    得提起確認婚姻不成立之訴，是以，如未具備公開結婚儀式
    ，即屬無結婚行為，欠缺法律行為之特定成立要件，婚姻根
    本不成立，是以得訴請確認婚姻關係不成立。查兩造結婚未
    舉行任何定式之禮儀，使不特定人得以共聞共見認識其為結
    婚，是兩造顯無結婚行為。又確認婚姻不成立之訴，為民事
    訴訟法第568 條所定，兩造既無結婚行為，惟戶籍登記上仍
    為兩人婚姻之登記，致與事實不符，堪認原告有以確認判決
    除去此不明確法律關係之必要，從而，原告提起本件訴訟為
    有理由，應予准許。
六、訴訟費用負擔之依據：民事訴訟法第78條。
中    華    民    國    95    年    7     月    12    日
                    家事庭  法  官  毛崑山
以上正本證明與原本無異。
如對本判決不服，應於判決送達後20日內向本院提出上訴狀。
中    華    民    國    95    年    7     月    12    日
                            書記官  廖宮仕


司法院資訊處製作；財團法人民間司法改革基金會備份。
